【裁判字號】    88,訴,1335
【裁判日期】    890320
【裁判案由】    偽造文書等
【裁判全文】
臺灣臺北地方法院刑事判決                        八十八年度訴字第一三三五號
    公  訴  人  臺灣臺北地方法院檢察署檢察官
    被      告  甲○○○
右列被告因偽造文書案件，經檢察官提起公訴（八十八年度偵緝字第六四四號），本
院判決如左：
    主  文
甲○○○無罪。
    理  由
一、本件公訴意旨略以：被告甲○○○係王啟源與王碧華（其二人另由本院八十八年
    度訴字第一００一號審理中）之母，三人基於犯意之聯絡，其明知王啟源與王碧
    華已無資力，竟替其子王啟源邀告訴人丁○○（以張太太名義加入二會）參加於
    民國八十五年七月二十日民間互助會，會期自八十五年七月二十日起，包括會首
    共計二十八會，每會新臺幣（下同）二萬元，並定於每月二十日下午二時開標。
    詎其在開標處所幫忙，明知王啟源意圖為自己不法之所有，於八十五年十月二十
    日王啟源偽造會員林再添之標單，並偽填標金金額，向其他會員宣稱係林某得標
    ，致庚○○等其他活會會員陷於錯誤，仍然交付會款給王啟源。亦明知王碧華意
    圖為自己不法之所有，並基於概括之犯意，自八十五年八月間起至八十七年三月
    止，就上開王啟源之互助會，偽造告訴人庚○○、乙○○、丁○○等人名義，並
    偽填標單、標金金額，偽稱係該等會員得標，致告訴人庚○○、乙○○、丁○○
    等其他活會會員陷於錯誤，仍然交付會款給王碧華。被告甲○○○仍向會員催收
    王啟源及王碧華為會首之互助會會款。嗣於八十七年三月起，被告甲○○○與王
    啟源、王碧華三人避不見面，告訴人丁○○等人始知受騙。因認被告甲○○○涉
    有刑法第二百十六條、第二百十條之行使偽造私文書罪及第三百三十九條第一項
    之詐欺罪嫌云云。
二、按犯罪事實應依證據認定之，無證據不得推定其犯罪事實。又不能證明被告犯罪
    者，應諭知無罪之判決，刑事訴訟法第一百五十四條、第三百零一條第一項分別
    定有明文。又被害人所述被害情形如無瑕疵可指，而就其他方面調查又與事實相
    符，其供述始足據為判決之基礎；且告訴人之告訴，係以使被告受刑事訴追為目
    的，是其陳述是否與事實相符，仍應調查其他證據以資審認（最高法院三十二年
    上字第六五七號、五十二年台上字第一三００號判例參照）。又事實之認定，應
    憑證據，如未能發現相當證據，或證據不足以證明，自不能以推測或擬制之方法
    ，為裁判基礎（最高法院四十年台上字第八六號判例參照）。另認定犯罪事實所
    憑之證據，雖不以直接證據為限，間接證據亦包括在內；然而無論直接或間接證
    據，其為訴訟上之證明，須於通常一般之人不致有所懷疑，而得確信其為真實之
    程度者，始得據為有罪之認定，倘其證明尚未達到此一程度，而有合理之懷疑存
    在時，即無從為有罪之認定，亦有最高法院七十六年台上字第四九八六號判例可
    資參照。
三、公訴意旨認被告甲○○○涉有刑法第二百十六條、第二百十條及第三百三十九條
    第一項之犯行，無非係以：右揭犯罪事實，業據同案被告王啟源、王碧華坦承不
    諱，核與告訴人丁○○、己○○、戊○○之代理人黃錦惠、丙○○、乙○○之代
    理人陳祥雲、庚○○指訴之情節大致相符，並有互助會單影本附卷為其主要論據
    。訊據被告甲○○○堅詞否認有何公訴意旨所指之偽造文書及詐欺犯行，辯稱：
    其並無幫忙開標及收取會款等語。
四、經查，前開互助會係以王啟源為會首，被告甲○○○並非會員，此有告訴人丁○○等所提出之會單影本一紙在卷可稽。又告訴人丁○○雖稱被告甲○○○有參與
    邀集會員、開標及收取會款等事宜，然為被告甲○○○所否認，而告訴人丙○○
    於本院八十八年十月十八日調查中亦稱係由王碧華邀其入會，且會款均交予王碧
    華，是告訴人丁○○所指被告甲○○○邀集入會及收取會款一節，除其個人之指
    述外，尚無其他事證以資認定。又告訴人丁○○於本院八十八年十月十八日調查
    中自承其以往所參與之會均有順利完會，自難僅以系爭合會於入會後無法順利完
    會，即認有何施用詐術之情事；另被告甲○○○雖自承其子係為週轉而起會，然
    此與民間互助會之習慣亦無不符，亦難僅因事後無法順利完會逕認會首於起會時
    即屬顯無資力。又告訴人王碧華及丁○○於本院八十八年十月十八日調查中雖均
    稱被告甲○○○確於開標時在場，然其二人亦指稱被告甲○○○於開標時僅負責
    在旁招呼、倒茶之事宜，徵諸告訴人丁○○於八十七年五月二十五日偵查中稱：
    「她（指被告）都有在場協助說這次誰來，聊天講話，主持是他兒子。‧‧‧‧
    」等語，尚難逕認被告甲○○○確有參與系爭合會之投、開標行為。又被告甲○○○與王啟源、王碧華二人係屬母子關係，其協助收取會款亦屬事理之常；且告
    訴人丁○○於八十七年五月二十五日偵查中亦稱：「（問：有無甲○○○冒標的
    證據？）沒有，她只是在旁協助。‧‧‧‧」等語，參諸證人王碧華及王啟源分
    別於本院八十九年二月十六日及三月六日調查中均證稱被告甲○○○並無參與開
    標事宜，亦不知其二人冒標之事等情，自難即認被告甲○○○有何冒標會款之犯
    行。又告訴人丁○○等迄今未能指明被告甲○○○與王啟源、王碧華二人共涉詐
    欺及偽造文書犯行之具體情節，且未能提供相關事證以供查證，自不得僅以告訴
    人等片面之指訴而據為不利被告之認定，是被告甲○○○所涉上開犯罪尚屬不能
    證明。此外，復查無其他積極證據足認被告涉有詐欺及偽造文書犯行，亦查無其
    他事證足認其與王啟源及王碧華間有何詐欺之犯意聯絡及行為分擔，揆諸前揭之
    說明，自應為被告無罪之諭知。
據上論斷，應依刑事訴訟法第三百零一條第一項前段，判決如主文。
本案經檢察官林淑玲到庭執行職務。
中    華    民    國      八十九    年      三    月        二十      日
                                      臺灣臺北地方法院刑事第九庭
                                          法  官  黃  雅  君
右正本證明與原本無異
如不服本判決，應於判決送達後十日內，向本院提出上訴狀。
                                          書記官  文      柏
中    華    民    國      八十九    年      四    月        六        日


司法院資訊處製作；財團法人民間司法改革基金會備份。
